臺灣板橋地方法院刑事判決　　　　　　　　　　　　九十三年度訴字第一四九號
　　公　訴　人　臺灣板橋地方法院檢察署檢察官
　　被　　　告　甲○○
右列被告因
，本院判決如左：
    主  文
甲○○共同行使偽造私文書，足以生損害於公眾及他人，累犯，處有期徒刑陸月，如
易科罰金，以參佰元折算壹日。
如附表所示之物均沒收。
    事  實
一、甲○○曾因贓物案件，經本院於民國八十六年六月四日以八十六年度易字第一九
    八六號判處有期徒刑三月確定，並於八十七年二月十二日執行完畢。竟不知悔改
    ，於九十年六月間某日，受真實姓名年籍不詳之成年男子委託代為辦理護照，其
    明知該不詳男子所交付之丁○○（後改名蘇俊豪）身分證，係經換貼該不詳男子
    照片變造而成之身分證，惟仍基於行使變造身分證以申請護照與行使偽造私文書
    之共同犯意聯絡，收受該不詳男子所交付之上開丁○○變造身分證、該不詳男子
    於九十年六月十二日冒用丁○○名義申請之丁○○戶籍謄本一份與該不詳男子之
    照片三張，並於九十年六月二十一日，獨自持往乙○○位於臺北縣板橋市○○路
    ○段四四巷二十號二樓住處樓下，將上開變造丁○○身分證、丁○○戶籍謄本、
    不詳男子人頭照三張等資料與代辦費新台幣（下同）一千四百元，交由不知情之
    乙○○委託代辦名為丁○○而照片實為該不詳男子之護照。乙○○復於九十年六
    月二十一日持甲○○所交付之丁○○身分證與不詳男子人頭照二張，再委請不知
    情之「達興國際旅行社股份有限公司（下稱達興旅行社）」人員楊素梅轉交不知
    情之順安旅行社業務員孟若岡，由孟若岡代為填寫丁○○名義之中華民國普通護
    照申請書並偽造丁○○之署押一枚於該申請書上之申請人欄，並於九十年六月二
    十二日，持前揭變造之丁○○身分證與不詳男子人頭照二張，向外交部領事事務
    局（下稱領事事務局）申請丁○○名義惟黏貼上開不詳男子照片之不實護照，足
    生損害於丁○○、戶政機關對於戶籍管理、領事事務局對於護照核發管理之正確
    性。孟若岡、楊素梅於辦妥前揭護照（護照號碼：000000000號）後，
    將該護照返還予乙○○收執。乙○○再於其前揭住處樓下，將前揭辦妥之不實護
    照與變造之丁○○身分證交還甲○○。嗣於九十一年一月二日，丁○○本人申辦
    護照時，始知悉遭人冒名申請護照而查獲上情。
二、案經臺北市政府警察局內湖分局報告臺灣板橋地方法院檢察署檢察官偵查起訴。
    理  由
壹、證人丁○○之警詢證述之證據能力部分
    按被告以外之人於審判外之言詞或書面陳述，除法律有規定者外，不得作為證據
    ，又被告以外之人於審判外之陳述，雖不符前四條之規定，而經當事人於審判程
    序同意作為證據，法院審酌該言詞陳述或書面陳述作成時之情況，認為適當者，
    亦得為證據。刑事訴訟法第一百五十九條第一項、第一百五十九條之五第一項分
    別訂有明文。關於丁○○於警詢中之證詞，公訴人及被告甲○○均業於九十三年
    四月七日本院審理中同意作為本案之證據（見本院九十三年四月七日審判筆錄）
    ，本院審酌該陳述作成時之情況，認為適當，得為證據，先予敘明。
貳、認定犯罪事實之證據及理由
一、丁○○之身分證曾於九十年五月中旬某日遺失，又丁○○本人於九十一年一月二
    日委託旅行社申辦護照時，方得知其身分證曾遭變造，且曾於九十年六月二十二
    日為他人持以冒名申請護照，而九十年六月二十二日以丁○○名義填寫之中華民
    國普通護照申請書（收據編號：0000000號）上所黏貼之照片及所附身分
    證影本上之照片確非丁○○本人，丁○○亦不認識前揭冒名護照申請書上所填寫
    之緊急聯絡人甲○○等節，業據丁○○於警詢時證述明確（見九十一年度偵字第
    二二一一四號卷第二十頁），且有九十年六月二十二日丁○○名義之護照申請書
    、九十一年一月二日丁○○本人申請之護照申請書暨其上之照片與身分證影本附
    卷足資對照為憑，應屬真實。
二、被告甲○○曾於右揭時地持丁○○之變造身分證、丁○○戶籍謄本一紙、不詳男
    子之照片三張、代辦費一千四百元至乙○○上開住處樓下，委請乙○○代為辦理
    丁○○之護照，乙○○復持被告所交付之丁○○身分證與不詳男子人頭照二張，
    委請不知情之達興旅行社人員楊素梅轉交不知情之順安旅行社業務員孟若岡，由
    孟若岡代為填寫丁○○名義之護照申請書，並於九十年六月二十二日，持前揭變
    造之丁○○身分證與不詳男子人頭照二張，向領事事務局申請丁○○名義之護照
    獲准，被告再自乙○○處收受辦妥之丁○○護照等情，迭據被告於警詢、偵查及
    本院審理中自白不諱，並經證人乙○○於本院審理中證述甚詳（見本院九十三年
    四月七日審判筆錄），且與證人楊素梅、孟若岡於警詢時之證詞互核相符（見九
    十一年度偵字第二二一一四號卷第二十五、二十六頁），復有證人乙○○於偵查
    時所提出之上開丁○○戶籍謄本一紙與不詳男子之照片二張附卷可稽，及黏貼有
    丁○○變造身分證正反面影本及不詳男子人頭照之九十年六月二十二日護照申請
    書在卷為據，足認被告上開自白與事實相符，應可採信。
三、又上開被告交付丁○○之戶籍謄本，係於九十年六月十二日以丁○○本人名義向
    臺北市內湖區戶政事務所申請，此有臺北市內湖區戶政事務所九十二年十一月十
    七日北市內戶字第０九二三一三四四八００號函暨所附以丁○○名義填寫之戶籍
    謄本申請書二紙存卷足憑，酌以前開丁○○於九十年五月中旬某日遺失身分證，
    身分證復遭變造，嗣由被告持該變造身分證與上開戶籍謄本委請乙○○申請護照
    等情，足認上開戶籍謄本應非丁○○本人申請，而係某真實姓名年籍不詳之男子
    為冒名申辦護照，遂於九十年六月十二日冒用丁○○之名義填寫戶籍謄本申請書
    而取得丁○○之戶籍謄本，再將戶籍謄本、變造丁○○身分證交予被告以辦理護
    照申辦事項。
四、被告自上開不詳成年男子處收受變造身分證、戶籍謄本與不詳男子之照片，其明
    知該身分證業遭變造，且該不詳男子照片亦非丁○○本人之照片，仍持以轉交不
    知情之乙○○代為辦理護照，並輾轉利用不知情之孟若岡代為填寫丁○○名義中
    華民國普通護照申請書，與變造之丁○○身分證同向領事事務局提出以申請護照
    ，其主觀上有行使變造身分證以申請護照與行使偽造私文書之犯意甚明，其所為
    亦已足生損害於丁○○、戶政機關對於戶籍管理、領事局對於護照核發管理之正
    確性。
五、綜上論述，本件事證明確，被告犯行至堪認定。
參、對被告辯解之判斷
(一)、訊據被告否認有何行使變造身分證以申請護照或行使偽造私文書之犯行，辯稱：
    丁○○之變造身分證乃丙○○交予伊代為辦理護照，丙○○稱丁○○係其朋友，
    並與伊一同去乙○○處辦理護照，丙○○曾與乙○○見過二次面云云。
(二)、經查：
 1. 證人乙○○於本院審理中到庭具結證稱：被告於九十年六月間主動打電話委託伊
    代辦丁○○之護照，稱丁○○乃其朋友，被告並持丁○○之戶籍謄本、照片與身
    分證、代辦費至伊上開住處，當時被告乃一人前來，辦好之護照伊亦在住處樓下
    交給被告，伊也只看到被告一個人，整個委辦過程中伊從未見過丙○○或丁○○
    。而被告於九十年六月二十日拿丁○○身分證予伊，翌日即打電話給伊催身分證
    等語明確（見本院九十三年四月七日審判筆錄），足見被告於委託乙○○辦理丁○○護照之流程中，始終係獨自一人與乙○○交涉，不僅向乙○○陳稱丁○○乃
    其朋友，且於交付乙○○變造之丁○○身分證後，亦頻頻打電話關注進度，想索
    回丁○○之變造身分證，俱徵被告所言非實，且將上開變造身分證交與乙○○後
    ，對該變造身分證之流向，保持高度之警戒與關注。
 2. 證人丙○○亦於本院審理時到庭結證稱：九十年六月間伊並未委託被告辦理丁○○之護照，亦未曾與被告一同前往乙○○住處交付上開資料，係另一個真實姓名
    年籍不詳綽號「龍豪」或「眼鏡」之男子將丁○○之身分證等資料交由被告代辦
    護照，因「龍豪」與被告皆有向伊提起此事等語在卷（見本院九十三年四月七日
    審判筆錄），而丙○○於本案與被告係處於利害相反之地位，是證人丙○○上開
    不利於被告之證言，其證詞是否可信，尚應參酌其他事證予以認定。核以丙○○
    上開證言，與證人乙○○所陳係被告一人委託其辦理護照、交付前開相關資料並
    取回辦妥之護照與變造身分證，其並未見過丙○○之情相符，且參諸被告係因參
    加乙○○擔任領隊之旅行團而結識乙○○，彼此間並無嫌隙，衡情乙○○當無挾
    怨誣攀被告之理，是丙○○之上開證言，應屬可信。
 3. 至檢察官於偵查中經丙○○與被告同意，將丙○○與被告送法務部調查局測謊結
    果，認「被告稱有幫丙○○辦理護照，前揭變造身分證乃丙○○交付，經測試無
    情緒波動之反應，研判未說謊；丙○○稱其未託甲○○辦理護照，其未交付甲○○前揭變造身分證，經測試呈情緒波動之反應，研判有說謊」，固有該局九十一
    年七月四日調科參字第○九○○二二三二三○號測謊報告附卷可參。惟測謊鑑定
    係依一般人在說謊時，會產生遲緩、緊張、恐嚇、不安等心理波動現象，乃以科
    學方法，由鑑定人利用測謊儀器，將受測者之上開情緒波動反應情形加以紀錄，
    以判別受測者之供述是否正確，此項測謊之結果，雖非無證據能力，而得供裁判
    上之佐證，惟測謊既係對受測人就相關事項之詢答，對應其神經、呼吸、心跳等
    反應而判斷，其鑑驗結果有時亦因受測人之生理、心理因素而受影響，且人的行
    為、思想又無法量化，則測謊結果自不能如物理、化學試驗般獲致絕對之正確性
    ，仍須有其他可資信賴之積極或消極證據存在，以作為證據證明力之補強，而非
    可作為判斷事實唯一與絕對之憑證，是測謊結果之證明力如何，事實審法院仍須
    本於職權加以判斷。本件丙○○於本院審理中具結，堅決否認曾委託被告辦理丁○○之護照或交付丁○○身分證予被告，參以證人乙○○所證陳收受、交付身分
    證與辦理護照之始末，亦均無丙○○參與其中或與乙○○有何接觸交涉之情節，
    則丙○○所述，應屬有據，尚難以前開測謊結果，遽認丙○○於本院之證述有何
    不實之處，而率對被告為有利之認定。
  4.綜前，被告前揭所辯，應係畏罪圖卸之詞，洵不足取。
肆、論罪科刑之理由
一、被告收受前揭不詳男子交付之變造丁○○身分證後，輾轉利用不知情之乙○○、
    楊素梅、孟若岡持以向領事事務局提出行使，足生損害於丁○○與戶政機關對於
    戶籍管理之正確性，核係犯護照條例第二十三條第二項、第一項之行使變造身分
    證以供申請護照罪，又被告此部分行為雖亦合於刑法第二百十六條、第二百十二
    條之行使變造特種文書罪之構成要件而為法條競合之情形，惟上開護照條例所定
    之罪係專就行使變造國民身分證供申請護照所設之特別規範，依特別法優於普通
    法之原則，應適用護照條例第二十三條第二項、第一項之罪。另被告利用不知情
    之孟若岡填寫偽造之中華民國普通護照申請書以供申請核發護照之行為，係犯刑
    法第二百十六條、第二百十條之行使偽造私文書罪。起訴書雖漏未論列此部分罪
    名，然此部分與前揭起訴經論罪部分有牽連犯之裁判上一罪關係，本院自應一併
    審理。又被告偽造署押之行為為偽造私文書之部分行為，偽造私文書之低度行為
    復為行使偽造私文書之高度行為所吸收，均不另論罪。
二、被告與前揭不詳男子間，就上開行使變造身分證以供申請護照與行使偽造私文書
    之犯行，有犯意之聯絡與行為之分擔，為共同正犯。其利用不知情之乙○○、楊
    素梅與孟若岡遂行上開犯行，係屬間接正犯。又其所犯行使變造身分證以供申請
    護照罪與行使偽造私文書罪二者間，有方法目的之牽連關係，應依刑法第五十五
    條之規定，從一重之行使偽造私文書罪處斷。再被告有事實欄所載犯罪科刑執行
    情形，有臺灣高等法院被告全國前案紀錄表存卷足憑，其於有期徒刑執行完畢後
    五年內，再犯本件有期徒刑以上之罪，為累犯，應依刑法第四十七條之規定，加
    重其刑。爰審酌被告之素行、犯罪動機、目的、手段所生危害與犯後一再飾詞圖
    卸等一切情狀，量處如主文所示之刑，並諭知易科罰金之折算標準，以資懲儆。
三、變造之丁○○國民身分證上換貼之不詳男子照片一張、證人乙○○於偵查中提出
    附卷之丁○○戶籍謄本一紙、不詳男子照片一張，均為共同正犯即前開不詳男子
    所有供本件犯罪所用之物，應依刑法第三十八條第一項第二款、第三項之規定諭
    知沒收。又九十二年六月二十六日領事事務局核發之丁○○護照一本（護照號碼
    ：000000000號）連同其上所貼不詳男子之照片，係共同正犯即前開不
    詳男子所有因犯罪所得之物，雖未扣案，然無事證足認該護照業已滅失，是仍依
    刑法第三十八條第一項第三款、第三項之規定沒收之。又偽造之中華民國普通護
    申請書上申請人欄內偽造之「丁○○」署押一枚，應依刑法第二百十九條規定，
    不問屬於犯人與否，予以宣告沒收。至偽造之普通護照申請書一紙及其上不詳男
    子之照片一張，因均用以申請護照而交付領事事務局保管，已非被告或共同正犯
    即上述真實姓名年籍不詳之成年男子所有，亦非違禁物，爰不為沒收之諭知。
伍、不另為無罪諭知之部分
一、公訴意旨另以：被告甲○○於九十年五月中旬某日至同年六月二十日間某時，在
    不詳處所，拾獲丁○○遺失之身分證一張，竟不思交付警察機關處理，反萌生不
    法所有之意圖，將之侵占入己，以為日後供他人申請護照使用。復於九十年五、
    六月間某日，與姓名年籍不詳之男子（該人之人頭照片詳如九十年六月二十二日
    護照申請書上所示）共同基於變造丁○○身分證之犯意聯絡，由該不詳人士提供
    人頭照片二張，以供不詳人士或甲○○變造身分證，因認被告涉犯刑法第三百三
    十七條侵占遺失物罪嫌與變造身分證之罪嫌云云。
二、公訴人認被告犯有上開罪嫌，無非係以丁○○之警詢陳述、偽造之丁○○身分證
    一紙為主要論據。惟查：丁○○之身分證曾於九十年五月中旬某日遺失，該身分
    證復遭換貼不詳男子之照片而經變造等節，固有丁○○之警詢證述與經變造之丁○○身分證為佐，被告自前開不詳男子處收受變造丁○○身分證並持以行使申辦
    護照乙情，亦已認定如前，然依丁○○之警詢供述，至多僅能證明其身分證確曾
    遺失並遭人拾獲而加以變造，無從證明被告即為拾獲該身分證並予以侵占之人，
    而被告雖與上開不詳男子間就行使變造身分證部分有共同犯意聯絡，然尚難由此
    率斷被告就變造身分證部分亦有行為之分擔或犯意之聯絡，復查無任何積極事證
    足認被告確有侵占遺失物與變造身分證之罪嫌，然公訴人認侵占遺失物部分與前
    揭已起訴論罪部分有牽連犯之裁判上一罪關係，變造身分證亦屬被告前揭行使變
    造身分證犯行之部分行為，爰均不另為無罪之諭知。
據上論斷，應依刑事訴訟法第二百九十九條第一項前段，護照條例第二十三條第二項
、第一項，刑法第十一條前段、第二十八條、第二百十六條、第二百十條、第五十五
條、第四十七條、第三十八條第一項第二款、第三款、第三項、第二百十九條，罰金
罰鍰提高標準條例第一條前段，判決如主文。
本案經檢察官李吉祥到庭執行職務。
中    華    民    國      九十三        年  四      月    二十一      日
                                      臺灣板橋地方法院刑事第十二庭
                                          審判長法  官  許仕楓
法  官  陳恒寬
                                                法  官  吳佳穎
右正本證明與原本無異。
如不服本判決，應於判決送達後十日內，向本院提出上訴狀。
                                                書記官  呂妍旻
中    華    民    國      九十三      年    四      月    二十一      日
附表：
一、變造之丁○○國民身分證上所換貼之不詳男子照片一張、證人乙○○於偵查中提
    出附卷之丁○○戶籍謄本一紙、不詳男子照片一張。
二、九十二年六月二十六日領事事務局所核發護照號碼為000000000號之丁○○護照一本（含其上之不詳男子之照片一張）。
三、九十年六月二十二日丁○○中華民國普通護申請書（收據編號：0000000
    號）上申請人欄內偽造之「丁○○」署押一枚。
附錄本案論罪科刑法條全文：
刑法第二百十條
偽造、變造私文書，足以生損害於公眾或他人者，處五年以下有期徒刑。
刑法第二百十六條
行使第二百十條至第二百十五條之文書者，依偽造、變造文書或登載不實事項或使登
載不實事項之規定處斷。
護照條例第二十三條
偽造、變造國民身分證以供申請護照，足以生損害於公眾或他人者，處五年以下有期
徒刑、拘役或科或併科新臺幣五十萬元以下之罰金。
行使前項文書者，亦同。
將國民身分證交付他人或謊報遺失，以供冒名申請護照者，處五年以下有期徒刑、拘
役或科或併科新臺幣十萬元以下之罰金。
前項冒用名義者，亦同。
受託申請護照，明知第一項至第四項事實或偽造、變造或冒用之照片，仍代申請者，
處五年以下有期徒刑、拘役或科或併科新臺幣十萬元以下之罰金。
